ACORDAO-COMPLETO-2325259

ACÓRDÃO 2278/2019 ATA 8/2019 - SEGUNDA CÂMARA

VISTOS, relatados e discutidos estes autos de Tomada de Contas Especial instaurada em desfavor dos Srs. Adalberto Costa da Silva, Luiz Roberval Papa e Paulo Roberto Dias Morales, em razão da execução parcial do Plano de Trabalho 30.001.06.01.51.01, acordado com o Departamento de Engenharia e Construção (DEC) do Exército Brasileiro, no valor de R$ 3.810.000,00,
ACORDAM os ministros do Tribunal de Contas da União, reunidos em sessão da 2ª Câmara, ante as razões expostas pelo relator em:
9.1 arquivar os presentes autos, com fundamento no arts. 169, inciso VI, e 212 do Regimento Interno do TCU, ante à ausência dos pressupostos de desenvolvimento válido e regular do processo;
9.2. dar ciência da presente deliberação aos responsáveis e interessados.

Tomada de Contas Especial instaurada  em razão da execução parcial de plano de trabalho cujo objeto de ajuste consistia na elaboração e execução de estudos e projetos de engenharia ambiental e rodoviária em apoio às obras da BR 101/NE, trecho Natal, Rio Grande do Norte, a Palmares, Pernambuco.

Segunda Câmara

Departamento Nacional de Infraestrutura de Transportes (DNIT/MT).

3. Interessados/Responsáveis:
3.1. Responsáveis: Adalberto Costa da Silva (XXX.117.677-XX); Luiz Roberval Papa (XXX.370.367-XX); Paulo Roberto Dias Morales (XXX.613.187-XX).

13.1. Ministros presentes: Ana Arraes (Presidente), Augusto Nardes (Relator) e Raimundo Carreiro.
13.2. Ministros-Substitutos presentes: Marcos Bemquerer Costa e André Luís de Carvalho.

AUGUSTO NARDES

Reproduzo, a seguir, com ajustes de forma que considero necessários, a instrução elaborada na Secretaria de Controle Externo da Defesa Nacional e da Segurança Pública – SecexDefesa, que foi homologada de forma unânime pela instância diretiva:
“INTRODUÇÃO
	Cuidam os autos de tomada de contas especial instaurada pelo Departamento Nacional de Infraestrutura e Transportes, do Ministério dos Transportes (DNIT/MT) , em desfavor dos Srs. Adalberto Costa da Silva, (CPF XXX.117.677-XX) , Luiz Roberval Papa (CPF XXX.370.367-XX) e Paulo Roberto Dias Morales (CPF XXX.613.187-XX) , em razão da execução parcial do Plano de Trabalho 30.001.06.01.51.01, acordado com o Departamento de Engenharia e Construção (DEC) do Exército Brasileiro, no valor de R$ 3.810.000,00 (peça 2, p. 241-251) .
2.	O objeto do ajuste consistia na elaboração e execução de estudos e projetos de engenharia ambiental e rodoviária em apoio às obras da BR 101/NE, trecho Natal, Rio Grande do Norte, a Palmares, Pernambuco, e foi financiado exclusivamente por recursos repassados pelo DEC (peça 3, p. 182-184) . 
3.	A tomada de contas especial foi instaurada em cumprimento ao determinado no Acórdão 640/2015-TCU-Plenário, de relatoria do Ministro Marcos Bemquerer, que apreciou relatório de auditoria, cujo escopo foi a apuração de irregularidades veiculadas na imprensa acerca da existência de suposto conluio entre militares do Instituto Militar de Engenharia (IME) e empresas privadas para fraudar e desviar recursos públicos oriundos de convênios celebrados entre o IME e o DNIT (TC Processo 022.244/2010-7) .
HISTÓRICO 	
4.	O Ministério dos Transportes, Portos e Aviação Civil encaminhou, por meio do Ofício 046/2019/AECI-MT, de 23/6/2016, a Tomada de Contas Especial (TCE) referente ao Plano de Trabalho 30.001.06.01.51-01 (peça 3, p. 369) .
5.	A análise inicial realizada pelo órgão concedente constatou que não foram cumpridas as etapas “C, E, F, H, J e K” e foram parcialmente cumpridas as etapas “B, D e G” (peça 3, p. 210) do plano de trabalho, perfazendo um dano correspondente a 77,21% dos recursos repassados.
6.	A comissão de TCE, então, imputou aos responsáveis o débito no valor histórico de R$ R$ 2.941.945,56 (peça 3, p. 208-212) .
7.	Após a entrada da TCE no Tribunal, a comissão de tomada de contas especial noticiou a esta Secretaria, por meio do Ofício 29 – Comissão de TCE – Portaria DNIT/DG 1.452/2015, de 12/5/2017, ter recebido do DEC novos elementos capazes de comprovar a execução do plano de trabalho e solicitou instruções sobre a destinação a ser dada à documentação recebida (peça 4, p. 1 e 2) .
8.	Na ocasião, esta unidade técnica orientou a referida comissão a encaminhar a documentação para ser anexada aos presentes autos, conforme e-mails constantes à peça 4, p. 17-19. Assim sendo, a nova documentação do DEC foi acostada à peça 4, p. 20 a 69.
9.	O DEC também encaminhou ao Tribunal a mesma documentação, mediante o Ofício 39-A6/DEC, de 30/6/2017 (peça 5, p. 1 a 22) .
10.	Analisado o processo da TCE por esta Secretaria, instrução à peça 6, constatou-se que o órgão repassador dos recursos não efetuou a análise da nova documentação apresentada pelo DEC a título de comprovação do cumprimento do Plano de Trabalho 30.001.06.01.51-01.
11.	Ante essa constatação, foi realizada diligência ao DNIT para que se manifestasse sobre as novas informações e documentos apresentados pelo DEC para elidir o dano apurado. A diligência foi procedida pelo Ofício 0652/2017-TCU/SecexDefesa, de 31/7/2017 (peça 9) .
EXAME TÉCNICO
12.	Em resposta à diligência, o diretor-geral do DNIT encaminhou o Ofício 1344/2017/DG/DNIT, contendo a manifestação da comissão de TCE, expressa pelo Relatório Complementar de Tomada de Contas Especial n. 1/2017, do qual se extrai o seguinte excerto (peça 23, p. 13) :
	IV. Conclusão
45.	   Tendo em consideração as informações apresentadas a esta comissão de TCE, informamos que segundo a manifestação da área técnica da CGMAB, os produtos referentes ao Plano de Trabalho n. 30.001.06.01.51.01 – etapas B, C, D, E, F, G, H, J e K foram recebidos e aceitos pela Coordenação.
46.	   A CGMAB, como unidade gestora do Plano de Trabalho n. 30.001.06.01.51.01, atesta o cumprimento das Etapas B, C, D, E, F, G, H, J e K.
13.	Verifica-se, assim, que a comissão de TCE em seu novo relatório manifestou-se pela execução integral do plano de trabalho, portanto, não subsiste mais o débito inicialmente imputado aos responsáveis, restando caracterizada a ausência de pressuposto legal para a constituição do processo de tomada de contas especial. Dessa forma, será proposto o arquivamento dos autos, sem julgamento de mérito.  
PROPOSTA DE ENCAMINHAMENTO
14.	Diante do exposto, submetem-se os autos à consideração superior, propondo-se arquivar a presente tomada de contas especial, ante À ausência de pressupostos de constituição e de desenvolvimento válido e regular do processo, com fundamento no arts. 169, inciso VI, e 212 do Regimento Interno do TCU”.
2.		O Ministério Público junto ao TCU divergiu da proposta da unidade técnica, em parecer lavrado nos seguintes termos:
“À vista dos elementos constantes dos autos, pedimos vênias para divergir da proposta da Secex Defesa (peça 27) , e propormos, em vez de arquivamento por ausência de pressupostos processuais, nos termos do art. 212 do RI/TCU, que sejam julgadas regulares as contas dos responsáveis, Srs. Adalberto Costa da Silva, (CPF XXX.117.677-XX) , Luiz Roberval Papa (CPF XXX.370.367-XX) e Paulo Roberto Dias Morales (CPF XXX.613.187-XX) , com fulcro nos artigos 1º, I, 16, I, 17 e 23, I, da Lei 8.443/92.
Para tanto, consideramos a derradeira manifestação do órgão concedente (peça 23, p. 13) no sentido de que os produtos do Plano de Trabalho 30.001.06.01.51.01, etapas B, C, D, E, F, G, H, J e K foram recebidos e aceitos, com cumprimento de etapas atestado pela unidade gestora daquele plano. A propósito, o objeto do ajuste consistia na elaboração e execução de estudos e projetos de engenharia ambiental e rodoviária em apoio às obras da BR 101/NE, trecho Natal/RN a Palmares/PE (peça 3, p. 182184) .
Com efeito, como foram juntados aos autos elementos que atestam uma execução regular do objeto, nos parece mais adequado deliberar sobre o mérito das contas do que meramente arquivá-las sem maiores esclarecimentos, evitando deixar em aberto expectativas de uma resposta processual do controle externo com relação a possíveis responsáveis, órgãos e entidades mencionados nesta tomada de contas especial instaurada por força de determinação contida no Acórdão 640/2015-TCU-Plenário (TC Processo 022.244/2010-7) , mormente se considerada a gravidade das imputações em questão.”
	É o relatório.

8.1. Tanara de Fatima Barcellos da Silva (69.337/OAB-RS), representando Paulo Roberto Dias Morales.  
8.2. Octavio Augusto Guedes de Freitas Costa (36595/OAB-DF), representando Adalberto Costa da Silva.

Procurador Marinus Eduardo De Vries Marsico.

TOMADA DE CONTAS ESPECIAL. DILIGÊNCIAS. APRESENTAÇÃO PELO ÓRGÃO INSTAURADOR DE ELEMENTOS DANDO CONTA DO CUMPRIMENTO DO PLANO DE TRABALHO, ANTES DE PROMOVIDA A CITAÇÃO. FALTA DOS PRESSUPOSTOS PARA O DESENVOLVIMENTO VÁLIDO E REGULAR DO PROCESSO. ARQUIVAMENTO. CIÊNCIA.

TOMADA DE CONTAS ESPECIAL (TCE)

Secretaria de Controle Externo da Defesa Nacional e da Segurança Pública (SecexDefesa).

Examino Tomada de Contas Especial instaurada pelo Departamento Nacional de Infraestrutura e Transportes, do Ministério dos Transportes (DNIT/MT) , em desfavor dos Srs. Adalberto Costa da Silva, Luiz Roberval Papa e Paulo Roberto Dias Morales, em razão da execução parcial do Plano de Trabalho 30.001.06.01.51.01, cujo objeto consistia na elaboração e execução de estudos e projetos de engenharia ambiental e rodoviária em apoio às obras da BR 101/NE, trecho Natal, Rio Grande do Norte a Palmares, Pernambuco, firmado entre o DNIT e o Departamento de Engenharia e Construção do Exército Brasileiro (DEC) , efetuado através de repasses.
2.	Atuando em fase instrutória, a Secretaria de Controle Externo da Defesa Nacional e da Segurança Pública – SecexDefesa promoveu saneamento dos autos por intermédio de diligência ao DNIT (peça 6) , havendo a autarquia, após ter por mim deferido pedido de prorrogação de prazo, Despacho peça 20, apresentado resposta (peça 23) à demanda da unidade técnica.
3.	Examinando a documentação apresentada, em instrução de peças nº s 27/29, a SecexDefesa propõe o arquivamento dos autos, com fundamento nos arts. 169, inciso VI, e 212 do Regimento Interno do TCU, tendo em vista a ausência dos pressupostos de constituição e de desenvolvimento válido e regular do processo.
4.	De sua parte, o Ministério Público junto ao TCU diverge da proposta técnica e propõe deliberar sobre o mérito das contas, opinando que sejam julgadas regulares, por entender que lhe parece mais adequado deliberar sobre o seu mérito do que meramente arquivá-las sem maiores esclarecimentos, evitando deixar em aberto expectativas de uma resposta processual do Tribunal com relação a possíveis responsáveis, órgãos e entidades arrolados neste processo.
5.	Pedindo vênias ao douto Ministério Público e ciente de que as preocupações consignadas pelo Parquet devem sempre ser objeto de atenção do Tribunal, neste caso concreto acompanho a proposição da Unidade Técnica. Explico-me.
6.	Examinando os autos, verifico que os responsáveis arrolados nesta Tomada de Contas Especial pelo DNIT/MT não foram efetivamente chamados a processo, porquanto a proposta de mérito da SecexDefesa foi submetida a este Relator antes mesmo da realização das citações.
7.	Vale dizer, não havendo os responsáveis arrolados pelo órgão instaurador da TCE sido citados pelo Tribunal nos termos regimentais, as relações processuais não se aperfeiçoaram, e, de outra parte, inexistente aquela expectativa de resposta do Controle Externo, conforme consignou o MP/TCU como fundamento para a sua proposta. 
8.	Ademais, conforme aduzi acima neste voto, ainda em fase de saneamento dos autos a Secretaria diligenciou ao DNIT/MT e obteve como resposta toda a documentação dando conta de que o Plano de Trabalho teria sido integralmente executado, a documentação recebida e aprovada pela Coordenação, conforme expresso na instrução técnica reproduzida no relatório que antecede este voto:
“12. Em resposta à diligência, o diretor-geral do DNIT encaminhou o Ofício 1344/2017/DG/DNIT, contendo a manifestação da comissão de TCE, expressa pelo Relatório Complementar de Tomada de Contas Especial n. 1/2017, do qual se extrai o seguinte excerto (peça 23, p. 13) :
IV. Conclusão 
45. Tendo em consideração as informações apresentadas a esta comissão de TCE, informamos que segundo a manifestação da área técnica da CGMAB, os produtos referentes ao Plano de Trabalho n. 30.001.06.01.51.01 – etapas B, C, D, E, F, G, H, J e K foram recebidos e aceitos pela Coordenação. 
46. A CGMAB, como unidade gestora do Plano de Trabalho n. 30.001.06.01.51.01, atesta o cumprimento das Etapas B, C, D, E, F, G, H, J e K.”
9.	Neste contexto, considero que assiste razão à Unidade Técnica quando assevera que havendo a comissão de TCE, em seu novo relatório, se manifestado pela execução integral do plano de trabalho, não subsiste a irregularidade inicialmente apontada, execução parcial do plano de trabalho, tampouco o débito imputado aos responsáveis, restando caracterizada a ausência dos pressupostos legais para a constituição do processo de tomada de contas especial.
	Ante o exposto, com as vênias de estilo por acolher a proposição da unidade técnica em detrimento da do Ministério Público junto ao TCU, VOTO por que seja adotada a deliberação que ora submeto a este Colegiado.
TCU, Sala das Sessões Ministro Luciano Brandão Alves de Souza, em 26 de março de 2019.
Ministro JOÃO AUGUSTO RIBEIRO NARDES 
Relator